臺灣新竹地方法院民事簡易判決  
110年度竹簡字第151號
原      告  王芳萍  
訴訟代理人  曾鈞玫律師
被      告  洪逸豪  
訴訟代理人  汪思禛  
被      告  洪淑敏  
上列當事人間請求回復原狀等事件，經本院於中華民國111年1月
3日言詞辯論終結，判決如下：
    主  文
原告之訴及假執行之聲請均駁回。
訴訟費用由原告負擔。
　　事實及理由
一、原告起訴主張：
  ㈠原告係坐落新竹市○○段00000地號土地及同段1204建號，即門
    牌號碼新竹市○○路000巷000號（下稱136號房屋）之所有權
    人，被告洪淑敏則為坐落同段126-10地號土地及同段1206建
    號，即門牌號碼新竹市○○路000巷000號（下稱138號房屋）
    之所有權人，被告洪淑敏與被告洪逸豪共同居住在138號房
    屋，兩造均係「家麗堡社區」（下稱系爭社區）之住戶。系
    爭社區之中庭係坐落同段126號土地（下稱系爭土地）原告
    與被告洪淑敏均為系爭土地之共有人。被告2人明知坐落於
    系爭土地上如附圖所示之地磚區、空心磚矮牆、排水溝部分
    ，為系爭社區中庭之一部分，屬系爭社區全體區分所有權人
    共有部分，惟被告2人自106年間搬進系爭社區138號房屋後
    ，被告洪逸豪及其配偶即訴外人汪思禛即在系爭社區通訊軟
    體LINE群組表示系爭社區中庭之大花圃的土因雨水沖到排水
    口，擬將社區中庭裡的大花圃及138號房屋前方花圃用水泥
    填平或做水泥圍牆，然因社區住戶多數人喜歡社區之綠化植
    栽而不同意被告洪逸豪及其配偶之想法。
　㈡系爭社區有管理委員會之組織，並於98年向國稅局申請取得
    社區之統一編號及稅籍登記，社區每年皆有召開區分所有權
    會議及成立管理委員會，並制訂社區規約。詎被告2人於109
    年3月間，未依公寓大廈管理條例第11條第1項、系爭社區管
    理規約第3條之規定，未經區分所有權人會議決議，自行僱
    工將其138號房屋前方花圃植物剷除並填高鋪上水泥，阻斷
    排水溝之流水，系爭社區規約雖未針對拆除、改建行為另有
    規定，但規約規定重大修繕或增建都需要區分所有權人會議
    為之，被告2人雖做成「社區中庭結構安全性、排水性與環
    境衛生」書面資料向住戶提案於區分所有權人會議討論決議
    ，然經系爭社區住戶向管委會抗議被告2人之行為，嗣因109
    年7月4日之區分所有權人會議因未達法定人數而未進行議案
    表決。
　㈢系爭社區138號房屋前為全體住戶之共有土地，建商在系爭社
    區為預售屋銷售時及建物完工時皆是將138號房地前方規劃
    為「花圃」，建商在130號房屋至138號房屋前方花圃地區預
    留4個排水孔，並在地下室設計排水管，因此4個排水孔周圍
    的設計地勢較低，以利流水匯集及排出；約92年間，系爭社
    區為了讓雨水容易匯集，而召開區分所有權人會議，討論後
    同意在132號房屋至138號房屋前方設置一條寬約30公分之排
    水溝；系爭社區內之134號房屋坐落位置地勢較高以及為使
    各花圃能順利排水，於系爭社區成立時所規劃設計的2個對
    外之排水孔從大花圃及132號房屋前方花圃往東順著排水溝
    流出，而大花圃及136、138號房屋前方花圃則是往西排出。
    被告2人自行將138號房屋前花圃填高舖設水泥、築牆且中斷
    排水設施，不僅破壞社區原本之綠化環境，並導致下雨天時
    ，社區及花圃的雨水無法順利流出，致原告136號房屋前方
    排水阻塞而淹水，必須堆置沙包以避免水淹入原告家中，原
    告曾寄發存證信函要求管委會及被告2人處理改善，均置之
    不理，為此，本於所有權人及共有人之地位，依民法第767
    條第1項及第821條規定，起訴請求被告回復如原證38照片中
    106年7月時之原狀等語，並聲明：1.被告應將坐落系爭土地
    上，如新竹市地政事務所110年9月13日竹圖土字第111200號
    土地複丈成果圖即附圖所示地磚區及空心磚矮牆均拆除，並
    設置水泥排水溝（長約240cm、寬約30cm、深度約15cm），
    水泥排水溝之外部分用土填平。2.願供擔保，請准宣告假執
    行。
二、被告2人則抗辯：
　㈠原告所要求的排水通道並非建商原始設計規劃的排水通道，
    從原告所提出之竣工圖、預售平面圖、現場實景圖皆無顯示
    138號房屋前矮牆前有設置排水溝，138號房屋門前自社區蓋
    好以來並沒有排水設計，亦沒有設置排水孔，此處並非水流
    經過的區域，是被強迫引流至此，造成138號房屋門前遇雨
    即淹水如池塘般之困境，淹水區域為系爭社區通往地下室停
    車場通行所必要，不僅長期影響被告家中長輩及成員行走困
    難外，亦使社區住戶出入安全；又積水區域的正下方對應位
    置是系爭社區地下室車位編號138、136-1，早已因牆邊被開
    挖排水溝破壞結構長年滲水，地面上長期因雨積水泡水，讓
    地面下的車位旁的樑柱、天花板均壁癌脫漆腐蝕嚴重，尤其
    編號138號車位天花板前幾年已安裝了2座大型集水器(盤）
    ，情況為全社區最嚴重，被告2人曾尋求系爭社區管委會協
    助解決長期以來因下雨泥水沖刷積於138號房屋前方空地淹
    水問題，亦曾詢問社區其他住戶相關修繕問題，都因系爭社
    區管委會經費不足無力負擔修繕費用而作罷。由原告及其配
    偶於106年7月9日、106年7月13日在系爭社區通訊軟體LINE
    群組上所言可證：建商原本真正設計的公設區域的排水出口
    是被後來增建的水泥步道完全覆蓋住，又因步道前低後高引
    水順勢而下，積水於138號房屋門前空地；系爭社區住戶將
    牆邊挖空施做排水道的行為是破壞了建商原始的設計結構，
    覆蓋了原始的排水功能，還長期影響住戶行走安全，於是被
    告進行修繕回復牆邊沒有排水溝也完全不應該有排水溝，才
    不至於花圃泥水一直洩流至138號房屋前又無處可排，所以
    被告2人自費所做即是「回復原狀」及「公設修繕」不需拆
    除。
　㈡系爭社區於83年6月18日竣工，使用執照日期為83年7月7日，
    係於公寓大廈管理條例84年6月28日公布施行之前，當時無
    強制成立社區管委會，社區竣工至今已27餘年，社區已多處
    因滲漏水與不合時宜被住戶做過修繕變更，除非有系爭社區
    竣工時最原始的水路管線圖可供比對，否則都不是社區的原
    始原狀；系爭社區於110年3月16日取得新竹市北區區公所報
    備證明，於本件修繕時，系爭社區並非於市政府正式立案登
    記之社區，歷年選任下屆管委會、開會議題等皆是以現場實
    際出席人數中的多數決方式過關，歷年的區分所有權人會議
    ，均沒有達到法定人數標準，系爭社區決議都沒有經過合法
    的會議，僅是幾戶住戶開會，被告自106年5月入住後，被告
    2人考量住戶行、住之安全，經由多次與住戶討論，歷經106
    年至108年之管委會並提出修繕計畫，均未達成共識，於109
    年3月間依據系爭社區規約第20條規定，向系爭社區管委會
    報備申請修繕且同意由被告先自費施作138號房屋前區域，
    並由管委會於109年3月19日將「138號門前花圃暨公設地下
    室滲水改善工程，施工日期3月23日」之訊息公告後施作，
    施工前並多次與住戶討論，並非私自動工，故無需拆除回復
    原狀，修繕後被告2人仍盡力維持環境，並使用盆栽的方式
    持續種植綠化環境，積水、排水等問題均獲得改善。
　㈢系爭社區134號房屋並非社區成立時坐落位置地勢就較高，而
    是原告等戶增設步道後才形成的地勢較高情況，步道的最高
    處為130號房屋，最低處則是138號房屋前，雨水流向亦並非
    社區成立時即如此，原告所提的東北側（即原證7照片之左
    側）排水即134號房屋往130號房地方向，最明顯的是增設步
    道後，134號房屋依著步道邊緣規劃，設置點在134號房屋門
    前空地之外與步道之間，因134地號房屋地勢變高，所以將
    排水道稍微挖深，讓排水道比步道和134號房屋門前的空地
    還低，134號房屋門前的雨水即可順利排往130號房屋旁的對
    外排水孔；原告所提的西南側（即原證7照片之右側）排水
    ，是原告增設步道延伸至自家門口形成，造成社區原設計排
    水孔和自家門口的排水孔被覆蓋，才使原告自家門前雨水無
    處可排，大雨一來原告136號房屋前花圃內的雨水先累積流
    至138號房地花圃內，雨水全部往地勢更低的138號房地前方
    空地沖刷下來，甚至流進陽台屋內。經被告修繕後，積水得
    以排掉，並非原告所稱社區雨水無法順利流出。而原告136
    號房屋前積水，係因原告植栽而造成排水不及，並非完全無
    法排水，亦非被告138號房地阻塞而造成積水，被告不需拆
    除修繕部分回復原狀等語置辯。並聲明：原告之訴駁回。如
    受不利之判決，願供擔保請准宣告免為假執行。
三、原告主張伊為136號房屋所有權人，被告洪淑敏自106年4月
    起為138號房屋所有權人，被告2人於109年3月間將138號房
    屋前施工（下稱系爭施工行為）成附圖之現狀，兩造為系爭
    土地共有人等情，為兩造所不爭執，堪信為真實。本件之爭
    點為：原告要求被告2人將附圖之地磚區、空心磚矮牆回復
    如原證38之原狀，是否有理由？
四、得心證之理由：
　㈠按共用部分及其相關設施之拆除、重大修繕或改良，應依區
    分所有權人會議之決議為之。然共有物之簡易修繕及其他保
    存行為，得由各共有人單獨為之。公寓大廈管理條例第11條
    第1項、民法第820條第5項分別定有明文。所謂保存行為，
    係指以防止共有物之滅失、毀損或權利之喪失、限制等為目
    的，以維持現狀之行為，無論是事實行為或法律行為均包括
    在內，民法更以共有物之簡易修繕與保存行為並晚，是以共
    有有房屋屋頂漏雨時以混凝土簡單填補、門窗玻璃破碎之換
    修，均可與保存行為並列，保存行為於全體共有人均屬有利
    無害，且性質上多需急速為之，方不致坐失良機，故民法第
    820條第5項規定，共有人可不問其餘共有人之意思單獨為之
    。本件被告2人之系爭施工行為是否僅為簡易修繕？或需區
    分所有權人決議之重大修繕？
　㈡經查，被告提出之系爭社區LINE群組之對話紀錄（本院卷一
    第173頁以下）中，表示原告使用之名稱為「Minerva Wang 
    TWN」、原告配偶使用之名稱為「MatthewMO」、「艸曰大君
    羊」等語，未據原告否認，又觀諸上開原告、原告配偶之使
    用名稱於對話紀錄中表示為136號房屋所有權人，是本院認
    「Minerva Wang TWN」為原告、「MatthewMO」、「艸曰大
    君羊」為被告此情應堪為真。而因原告自己也曾提出類似之
    LINE群組對話紀錄（本院卷一第61頁以下），但原告之對話
    紀錄明顯較少而不完整，被告則提供較為完整之對話紀錄，
    原告既有此加入群組，亦能就被告所提出之完整對話紀錄為
    稽核，但原告均未對被告提出此對話紀錄形式上有所爭執，
    本院認為被告提供之對話紀錄並無變造之情形，實堪採信。
　㈢經查，被告於106年4月入住138號房屋後，自106年6月起即多
    次於系爭社區LINE群組中反應138號房屋前積水之問題，但
    從系爭社區LINE群組中各住戶討論之情形可知，系爭社區並
    無以區分所有權人決議同意或不同意被告自行修繕，且從多
    戶之討論情形來看，系爭社區所繳之管理費亦僅能支付清潔
    、警衛等庶務支出，並無任何修繕之費用可提供，且此系爭
    社區並非大樓型社區，而係多戶透天相鄰之社區，從一般人
    之經驗法則來看，因透天型社區就專有部分使用上實有相當
    大之獨立性，與大樓型社區各戶間使用電梯、共同壁滲漏水
    、噪音等緊密相鄰之情形有相當大之差異，大樓型社區各戶
    間難有單獨使用共用部分之情形，通常均為所有區分所有權
    人共同使用所謂公設的部分，且繳交之管理費也都涵蓋處理
    公設之維護、維修等情形，然透天型社區對於他人門戶前自
    己使用區域縱可能為共有部分，亦多採自主管理不加以干涉
    情形，此本為常情。又系爭社區自83年各區分所有權之建物
    取得使用執照後，因在公寓大廈管理條例實施前，並未向主
    管機關報備有管理組織，係自110年3月才由原告以主任委員
    身分向新竹市北區區公所報備（本院卷一第519、521頁、卷
    二第221頁），從而就系爭社區之群組討論及管理組織不備
    之情形，均可認定系爭社區之區分所有權人會議並未曾有效
    率處理系爭社區重大爭議，僅能透過熱心處理事務之住戶以
    管理委員會方式為社區服務。觀諸上開各種情形，被告反應
    之積水情形「僅發生在138號房屋」前面，並無其餘住戶想
    要積極回應，僅有管理委員或原告在積極討論而已，實難認
    為系爭社區區分所有權人有能力及相關費用來處理被告所想
    處理之積水問題。
　㈣又被告2人於109年之整修138號房屋前積水問題，亦已得到當
    時管理委員蔡鑫之同意，並有系爭社區之施工公告（本院卷
    一第289頁），且處理僅為138號房屋前積水問題，本院認為
    雖施工區域在系爭土地為系爭社區共用部分，然此修繕僅為
    簡易修繕，無須區分所有權人同意，原告以民法第767條第1
    項及第821條規定、公寓大廈管理條例第11條第2項為請求權
    基礎要求被告回復原狀，已無理由。
　㈤再者，原告主張被告於109年之系爭施工造成原告136號房屋
    前積水，要求回復138號房屋前排水溝、排水孔等語，然查
    ，依系爭社區LINE群組對話紀錄可知，106年間，被告反應1
    38號房屋前積水時，原告曾表示：「這條水溝（按指平行於
    附圖空心磚矮牆，在地磚區西南側之直向水溝）原來的排水
    口在水泥過道的正下方，在未做水泥過道之前經常清理，但
    某一天我回家後發現水泥過道做在排水口正上方，又有某住
    戶到138前堆了土堆高過原先空心磚，又把136和138中間的
    大排水孔用紅磚蓋起來，還威脅不准別人動138前的中庭花
    園，才導致目前的狀況。鐵網圍牆那側的水溝地勢較高，或
    許可以考慮將138門口直的和橫的水溝（按指附圖待恢復排
    水溝）串連，由136和138之間的排水孔排水。在此之前，13
    6及138之間的排水口管理也需疏通，才能避免後段中庭積水
    。」，是以，從當時之對話紀錄已可知道，138號房屋前積
    水時，原告主張因被告109年系爭施工行為所阻擋之東北西
    南（橫）向排水溝及138號門前之排水孔，在106年時根本都
    沒有作用，並非如原告起訴主張所稱橫向排水溝與縱向排水
    溝本來相通而為原告136號房屋前方之排水所用等語，而觀
    諸系爭社區LINE群組對話紀錄，以原告及其配偶就淹水事務
    積極討論之情況來看，原告及其配偶均未曾於106年當時反
    應136號房屋門前有淹水情形，本院認為於106年當時136號
    房屋前並無積水或淹水情形實堪認定，是以，被告109年系
    爭施工行為所阻擋之東北西南（橫）向排水溝及138號門前
    之排水孔根本與原告主張目前136號門前淹水情形，並無因
    果關係。
五、綜上所述，被告於109年系爭施工行為僅為簡易修繕，不需
    區分所有權人同意，且因系爭施工行為所阻擋之如附圖之橫
    向排水溝、138號房屋前排水孔，於106年間本無排水功能，
    被告系爭施工行為與原告目前淹水並無因果關係，是以，原
    告起訴主張要求被告回復原狀均無理由，應予駁回。原告之
    訴既經駁回，其假執行之聲請亦失所附麗，併予駁回之。
六、本件事證已臻明確，兩造其餘主張及所提證據，核於判決結
    果不生影響，毋庸逐一論述，附此敘明。原告及被告欲聲請
    調查之證人均無調查之必要性，併予敘明。　　
中　　華　　民　　國　　111 　年　　1 　　月　　21　　日
                  新竹簡易庭  法  官　黃致毅
以上正本係照原本作成。
如對本判決上訴，須於判決送達後20日內向本院提出上訴狀。如
委任律師提起上訴者，應一併繳納上訴審裁判費。
中　　華　　民　　國　　111 　年　　1 　　月　　21　　日
                              書記官　蕭宛琴